---
title: "OpenAlex API"
author: "Wenceslao Arroyo-Machado"
date: "`r Sys.Date()`"
output:
  html_document:
    toc: true
    toc_float: true
    theme: flatly
    highlight: tango
---

## Consulta manual 🫂

```{r setup, include=FALSE}
knitr::opts_chunk$set(echo = TRUE, message = FALSE, warning = FALSE)
```

### Librerías y configuración

Solo necesitamos dos librerías: `httr2` para las peticiones y `jsonlite` para parsear el JSON.

```{r}
library(httr2)
library(jsonlite)
```

La API key va en `.Renviron` para que nunca aparezca en el código. Si aún no la tienes:

``` r
# Ejecuta esto una vez y añade la línea: OPENALEX_API_KEY=tu_clave
file.edit("~/.Renviron")
```

```{r}
api_key  <- Sys.getenv("OPENALEX_API_KEY")
base_url <- "https://api.openalex.org"
```

------------------------------------------------------------------------

### Revisión de la API

Antes de nada, revisa:

-   Documentación de la API - [Enlace](https://developers.openalex.org/api-reference/introduction)

-   JSON de un documento de la API - [Enlace](https://api.openalex.org/works/https://doi.org/10.1016/j.joi.2026.101800)

### ¿Cuánto me queda hoy?

Antes de lanzar consultas pesadas conviene revisar el consumo. El límite gratuito es **\$1 al día**, que da para bastante si se usa bien.

```{r}
resp <- request(base_url) |>
  req_url_path_append("rate-limit") |>
  req_url_query(api_key = api_key) |>
  req_perform()

rl <- fromJSON(resp_body_string(resp))$rate_limit

cat("Presupuesto diario: ", rl$daily_budget_usd, "$\n", sep = "")
cat("Consumido hoy: ", rl$daily_used_usd, "$\n", sep = "")
cat("Restante: ", rl$daily_remaining_usd, "$\n", sep = "")
cat("Reset en: ",  round(rl$resets_in_seconds / 3600, 1), "horas\n", sep = "")
```

También puedes verlo visualmente en [openalex.org/settings/usage](https://openalex.org/settings/usage).

Además, cada respuesta incluye headers con el estado de la llamada. Muy útil para monitorizar en bucles:

```{r}
resp <- request(base_url) |>
  req_url_path_append("works", "https://doi.org/10.1016/j.joi.2026.101800") |>
  req_url_query(api_key = api_key) |>
  req_perform()

resp[["headers"]][["x-ratelimit-remaining"]] # consultas restantes hoy
resp[["headers"]][["x-ratelimit-cost-usd"]]   # coste de esa llamada concreta
```

------------------------------------------------------------------------

### Endpoint 1 - Singleton (gratis)

Recuperar un trabajo concreto por DOI no tiene coste. Ideal cuando ya tienes los identificadores y solo quieres los metadatos.

```{r}
resp <- request(base_url) |>
  req_url_path_append("works", "https://doi.org/10.1016/j.joi.2026.101800") |> # en este caso es con URL
  req_url_query(api_key = api_key) |>
  req_perform()

work <- fromJSON(resp_body_string(resp))

cat("Título: ", work$title, "\n", sep = "")
cat("Año: ",    work$publication_year, "\n", sep = "")
cat("DOI: ",    work$doi, "\n", sep = "")
cat("Topic: ",  work$topics$display_name[1], "\n", sep = "")
```

El batch por DOIs (hasta 100 a la vez con `|`) no es gratis porque usa list+filter (se explica a continuación), aunque con coste mínimo (\$0.10 por 1.000 llamadas):

```{r}
resp <- request(base_url) |>
  req_url_path_append("works") |>
  req_url_query(
    filter  = "doi:10.1016/j.joi.2024.101546|10.1016/j.joi.2026.101800", # aquí sin URL
    select  = "id,title,doi,publication_year,topics",
    api_key = api_key
  ) |>
  req_perform()

batch_df <- fromJSON(resp_body_string(resp))$results
batch_df[, c("title", "doi", "publication_year")]
batch_df$topic_main <- sapply(batch_df$topics, function(x) x$display_name[1])

batch_df

```

------------------------------------------------------------------------

### Endpoint 2 - List + Filter (\$0.10 por 1.000 llamadas)

El más común. Permite filtrar por institución, año, tipo de documento, revista... Para INGENIO uso el ROR `02rgtxm82`.

### Antes de paginar, estima el coste

La primera llamada devuelve `meta$count` con el total de resultados. Con eso puedo calcular cuántas llamadas necesito y cuánto me va a costar **antes de lanzarlas todas**.

Dos recomendaciones:

-   Usar siempre `per_page=100`. Es el máximo y reduce el número de llamadas por 10 respecto al valor por defecto. El coste depende de la llamada.
-   Usar `select=` para pedir solo los campos necesarios. Respuestas más rápidas y menos datos que parsear.

Igualmente, existen dos tipos de paginaciones:

-   Paginación normal (`page=x`) es más simple y suficiente si tu consulta tiene pocos resultados ya que le indicas que vaya pasando página por página. Pero no puede llegar a superar 10.000 resultados y si se actualizan los datos puede generar inconsistencias.

-   Cursor paging (`cursor=x`) es necesario por encima de ese límite y más robusto si los datos pueden cambiar mientras paginas.

```{r}
resp <- request(base_url) |>
  req_url_path_append("works") |>
  req_url_query(
    filter   = "institutions.ror:https://ror.org/02rgtxm82,publication_year:2020-2025",
    per_page = 100,
    select   = "id,title,publication_year,cited_by_count,topics,authorships",
    api_key  = api_key
  ) |>
  req_perform()

raw <- fromJSON(resp_body_string(resp))

total      <- raw$meta$count
coste_call <- as.numeric(resp[["headers"]][["x-ratelimit-cost-usd"]])
n_calls    <- ceiling(total / 100)

cat("Total resultados: ", total, "\n", sep = "")
cat("Llamadas para paginarlo todo: ", n_calls, "\n", sep = "")
cat("Coste estimado total: ", format(round(n_calls * coste_call, 4), scientific = FALSE), "$\n", sep = "")
```

#### Construir el data.frame

`fromJSON` sin `flatten` devuelve `$results` con los campos simples ya como columnas de un data.frame. Los campos anidados como `topics` quedan como columnas de listas y hay que extraerlos aparte con `sapply`. Además, el uso de cursor para paginar requiere de un bucle.

```{r}

all_results <- data.frame()
cursor      <- "*"

while (!is.null(cursor)) {
  resp <- request(base_url) |>
    req_url_path_append("works") |>
    req_url_query(
      filter   = "institutions.ror:https://ror.org/02rgtxm82,publication_year:2021-2025,primary_location.source.type:journal", # source aquí es clave para eliminar ruido
      per_page = 100,
      select   = "id,title,publication_year,cited_by_count,fwci,topics",
      cursor   = cursor,
      api_key  = api_key
    ) |>
    req_perform()

  raw    <- fromJSON(resp_body_string(resp))
  cursor <- raw$meta$next_cursor

  # Campos simples: ya son columnas directas
  works_df <- raw$results[, c("id", "title", "publication_year", "cited_by_count", "fwci")]
  
  # Topic principal (primer elemento de la lista)
  works_df$topic <- sapply(raw$results$topics, function(x) {
    if (length(x) > 0) x$display_name[1] else NA
  })
  
  all_results <<- rbind.data.frame(all_results, works_df)

  cat("Descargados: ", round(100*dim(all_results)[1]/raw$meta$count,1), "%\r", sep = "")
  
}

head(all_results)
```

------------------------------------------------------------------------

### Endpoint 3 - Search (\$1 por 1.000 llamadas)

Búsqueda de texto completo en títulos, abstracts y texto completo cuando está disponible. Cuesta 10 veces más que list+filter, así que solo cuando realmente sea necesario.

```{r}
resp <- request(base_url) |>
  req_url_path_append("works") |>
  req_url_query(
    search   = "social media metrics",
    per_page = 25,
    select   = "id,title,cited_by_count",
    sort     =  "cited_by_count:desc",
    api_key  = api_key
  ) |>
  req_perform()


cat("Consumido hoy: ", resp[["headers"]][["x-ratelimit-remaining"]], "$\n", sep = "")
cat("Coste de la última llamada: ", resp[["headers"]][["x-ratelimit-cost-usd"]], "$\n", sep = "")


raw       <- fromJSON(resp_body_string(resp))
search_df <- raw$results

cat("Resultados encontrados:", raw$meta$count, "\n")
head(search_df[, c("title", "cited_by_count")])
```

------------------------------------------------------------------------

### Endpoint 4 - Semantic Search (\$1 por 1.000 llamadas)

Búsqueda semántica con IA. En lugar de palabras clave exactas, busca por significado. Útil para explorar literatura cuando no sé exactamente qué términos se usan en un campo.

```{r}
resp <- request(base_url) |>
  req_url_path_append("works") |>
  req_url_query(
    search.semantic = "wikipedia as a social media metric for measuring social attention in science",
    per_page        = 25,
    select          = "id,title,cited_by_count",
    api_key         = api_key
  ) |>
  req_perform()

semantic_df <- fromJSON(resp_body_string(resp))$results
semantic_df[, c("title", "cited_by_count")]
```

### Endpoint 5 - Descarga de PDF (\1$ por 100 PDFs)

```{r}
# Primero comprueba si tiene PDF disponible
resp <- request(base_url) |>
  req_url_path_append("works", "https://doi.org/10.1057/s41599-026-06604-6") |>
  req_url_query(api_key = api_key) |>
  req_perform()

work <- fromJSON(resp_body_string(resp))
work$has_content   # TRUE/FALSE para pdf y grobid_xml
work$content_url   # la URL base para descargarlo
```

```{r}
# Si has_content$pdf es TRUE, descarga así
request(paste0("https://content.openalex.org/works/", gsub('https://openalex.org/', '', work$id), ".pdf")) |>
  req_url_query(api_key = api_key) |>
  req_perform() |>
  resp_body_raw() |>
  writeBin("papers/paper.pdf")
```

------------------------------------------------------------------------

## Lo mismo pero con openalexR 🧅

`openalexR` es un paquete de rOpenSci que envuelve todo lo anterior en una sola función: `oa_fetch()`. Hace la query, la petición y la conversión a data.frame en un solo paso. Ideal si no necesitas control fino sobre los headers o la paginación (como control de costes).

```{r}
#install.packages("openalexR")
library(openalexR)
```

La API key se configura una vez en `.Rprofile` o `.Renviron`:

```{r}
# En .Rprofile:
options(openalexR.apikey = api_key)

# O en .Renviron:
# openalexR.apikey = tu_clave
```

### Singleton por DOI

```{r}
work_oar <- oa_fetch(
  entity  = "works",
  doi     = "10.1016/j.joi.2026.101800",
  verbose = TRUE
)

work_oar[, c("display_name", "publication_year", "doi")]
```

### List + Filter - INGENIO 2020-2025

`oa_fetch` pagina automáticamente y devuelve todos los resultados de una vez. Topics y autores ya vienen en columnas de listas limpias.

```{r}
works_ingenio <- oa_fetch(
  entity                = "works",
  institutions.ror      = "https://ror.org/02rgtxm82",
  from_publication_date = "2020-01-01",
  to_publication_date   = "2025-12-31",
  primary_location.source.type  = "journal", # clave parar eliminar ruido
  verbose               = TRUE
)

# Topic principal
works_ingenio$topic_main <- sapply(works_ingenio$topics, function(x) {
  if (!is.null(x) && nrow(x) > 0) x$display_name[1] else NA
})

head(works_ingenio[, c("display_name", "publication_year", "cited_by_count", "topic_main")])
```

### Search por título

```{r}
works_search_oar <- oa_fetch(
  entity       = "works",
  title.search = c("bibliometric analysis OR science mapping"),
  cited_by_count = ">100",
  from_publication_date = "2020-01-01",
  to_publication_date   = "2021-12-31",
  options      = list(sort = "cited_by_count:desc"),
  verbose      = TRUE
)

head(works_search_oar[, c("display_name", "cited_by_count")])
```

### ¿Cuándo usar cada una?

|   | `httr2` + `jsonlite` | `openalexR` |
|------------------------|------------------------|------------------------|
| Control sobre headers y costes | Sí | No |
| Paginación automática | Manual | Automática |
| Campos anidados | Hay que extraerlos | Vienen más limpios |
| Flexibilidad de query | Total | Limitada a los argumentos de `oa_fetch` |
| Curva de aprendizaje | Mayor | Menor |

Para exploración rápida o cuando no me importa el control al detalle, `openalexR`. Para pipelines de producción donde quiero monitorizar el consumo o construir queries complejas, `httr2`.

------------------------------------------------------------------------

## Resumen de costes

| Endpoint        | Coste       | Cuándo usarlo                        |
|-----------------|-------------|--------------------------------------|
| Singleton       | Gratis      | Tengo DOIs o IDs concretos           |
| List + Filter   | \$0.10 / 1K | Consultas estructuradas por campo    |
| Search          | \$1 / 1K    | Búsqueda por palabras clave en texto |
| Semantic Search | \$1 / 1K    | Búsqueda por concepto o significado  |
| Descarga PDF    | \$1 / 100   | Descarga el PDF si está disponible   |

Reglas básicas para no gastar de más:

-   Usar siempre `per_page=100`
-   Estimar el coste con `meta$count` antes de paginar
-   Usar `select=` para pedir solo los campos necesarios
-   Guardar la API key en `.Renviron`, nunca en el código
-   Revisar `x-ratelimit-remaining` en bucles largos
-   Salvo consultas muy reducidas y sencilla, usar cursor para paginar

## Caso de uso - Publicaciones de INGENIO (últimos 5 años) 🪤

Recuperar todos los artículos y reviews en revista de INGENIO entre 2021 y 2025 con autoría, topic principal, fuente, FWCI y citas, y exportarlo a CSV.

> **Advertencia de coste.** `oa_fetch` pagina automáticamente hasta agotar todos los resultados. Cada 100 registros es una llamada de list+filter a \$0.10 por 1.000. Para \~300 trabajos son unas 3 llamadas, **menos de \$0.001**. Si amplías el rango temporal o la institución tiene mucha producción, puede subir.

```{r}

ingenio_raw <- oa_fetch(
  entity                = "works",
  institutions.ror      = "https://ror.org/02rgtxm82",
  from_publication_date = "2021-01-01",
  to_publication_date   = "2025-12-31",
  type                  = c("article", "review"),
  primary_location.source.type  = "journal",
  verbose               = TRUE,
)

# Topic principal
ingenio_raw$topic_main <- sapply(ingenio_raw$topics, function(x) {
  if (!is.null(x) && nrow(x) > 0) x$display_name[1] else NA
})

# Autores concatenados
ingenio_raw$authors <- sapply(ingenio_raw$authorships, function(x) {
  if (!is.null(x) && nrow(x) > 0) paste(x$display_name, collapse = "; ") else NA
})

# Seleccionar y renombrar
ingenio_df <- ingenio_raw[, c("id","display_name", "authors", "publication_year",
                               "type", "source_display_name", "topic_main", "cited_by_count", "fwci", "doi")]

names(ingenio_df)[c(2, 6)] <- c("title", "source")

head(ingenio_df)
```

```{r}
write.csv(ingenio_df, "ingenio_works.csv", row.names = FALSE, fileEncoding = "UTF-8")
```
